【裁判字號】    97,重上,105
【裁判日期】    980119
【裁判案由】    返還價金等
【裁判全文】
臺灣高等法院臺中分院民事判決         97年度重上字第105號
上  訴  人
即被上訴人  戊○○
被上訴人    乙○○
訴訟代理人  甲○○
被上訴人
即上訴人    博凱建設股份有限公司
法定代理人  丁○○
訴訟代理人  林松虎律師
訴訟代理人  吳淑芬律師
被上訴人    丙○○
上列當事人間返還價金等事件，上訴人對於中華民國97年7月4日
臺灣臺中地方法院97年度訴字第172號 第一審判決提起上訴，本
院於民國98年1月7日言詞辯論終結，判決如下：
    主  文
上訴人凱博建設股份有限公司之上訴駁回。（原判決主文第一項
、第二項關於命上訴人博凱建設股份有限公司給付部分，應更正
為：上訴人博凱建設股份有限公司應於被上訴人戊○○自台中縣
大里市○○○路二六五號房屋遷出並返還該房屋之同時，給付被
上訴人戊○○新台幣參佰柒拾伍萬元，及其中新台幣參佰肆拾伍
萬元自民國九十七年一月二十四日起至清償日止按年息百分之五
計算之利息。上訴人博凱建設股份有限公司應於被上訴人乙○○
自台中縣大里市○○路○段三二七巷六號房屋遷出並返還該房屋
之同時，給付被上訴人乙○○新台幣壹佰捌拾萬元，及其中新台
幣壹佰參拾萬元自民國九十七年一月二十四日起至清償日止按年
息百分之五計算之利息）。
上訴人戊○○之上訴駁回。
第二審訴訟費用由上訴人博凱建設股份有限公司、戊○○各自負
擔。
    事實及理由
甲、程序方面：被上訴人乙○○經合法通知，未於言詞辯論期日
    到場，核無民事訴訟法第386條 所列各款情形，茲依上訴人
    博凱建設股份有限公司之聲請由其一造辯論而為判決，合先
    敘明。
乙、實體方面：
壹、聲明部分：
一、上訴聲明部分：
  (一)上訴人即被上訴人博凱建設股份有限公司（下稱博凱公司）
    方面：(1)原判決關於上訴人博凱公司敗訴部分廢棄。(2)上廢
    棄部分，被上訴人戊○○、乙○○在第一審之訴及假執行之
    聲請均駁回。
  (二)上訴人即被上訴人戊○○（下稱戊○○）方面：(1)原判決不
    利於上訴人戊○○部分廢棄。(2)上廢棄部分，被上訴人博凱
    公司及丙○○應再連帶給付上訴人戊○○違約金新台幣（下
    同）325萬元 。(3)上訴人戊○○願供擔保，請准宣告假執行
    。
二、答辯聲明部分：
  (一)被上訴人戊○○、乙○○方面：駁回上訴人博凱公司之上訴
    。
  (二)被上訴人丙○○方面：駁回上訴人戊○○之上訴。
貳、陳述及理由部分：
一、被上訴人戊○○、乙○○主張：
  (一)1.被上訴人丙○○提供土地，由博凱公司建築建物，即稱「
    新生名園」建案，並公開販售，是丙○○與博凱公司間存有
    合夥關係。戊○○經由該公司銷售員許玲妹介紹、說明出售
    建物之商品內容，經雙方合意議價後，兩造雙方簽定「不動
    產買賣契約書」，博凱公司及丙○○係出售坐落台中縣大里
    市○○段第229之3、229之6地號土地及其上1476建號建物，
    即門牌台中縣大里市○○○路265號 房屋予戊○○，戊○○
    已依契約所定付款程序，分別於民國96年 9月16日給付現金
    10萬元、96年9月17日給付現金2 萬元、及支票兩紙共188萬
    元（上海商銀大里分行票號TLA050465，面額123萬元、華僑
    銀行大里分行票號GA600802，面額65萬元、受款人均為上訴
    人博凱公司）、96年10月17日給付145萬元 （匯入受款人博
    凱公司於國泰世華商業銀行大里分行000000000000帳號，以
    上合計已給付博凱公司345萬元 由該公司陳芳韻簽收無訛。
  2.被上訴人乙○○經由博凱公司總經理陳萬春、銷售員許玲妹
    之介紹、說明系爭不動產之商品內容，經雙方合意議價後，
    雙方簽定「不動產買賣契約書」，博凱公司及丙○○係出售
    坐落台中縣大里市○○段229之9、229之 6地號土地及其上
    1485建號建物，即門牌台中縣大里市○○路 ○段327巷6號房
    屋予乙○○，乙○○已依契約所定付款程序，分別於96年 9
    月3日給付30萬元定金（由博凱公司許玲妹簽收）、96年9月
    5日給付20萬元、96年10月3日給付80萬元（均匯入博凱公司
    帳戶），以上共計已給付130萬元。
  3.本件兩造間之不動產買賣契約，依約所定，共同委任天群代
    書事務所（地政士李佳玲，台中縣大里市○○路696號1樓）
    辦理買賣標的物相關事宜，然在戊○○、乙○○繳交完稅款
    之後，地政士向地政事務所申辦買賣標的物所有權移轉登記
    時，博凱公司卻拒絕提供相關資料、印鑑等所需資料文件，
    明確告知地政士拒絕移轉本件買賣標的物登記於戊○○、乙
    ○○二人，且未說明有何不能辦理移轉登記之原因或理由，
    片面拒絕履行契約。在博凱公司等片面拒不履行契約後，戊
    ○○及乙○○除透過受任地政士多次催促博凱公司履約之外
    ，並於96年12月 3日以存證信函催告博凱公司，限期依約履
    行系爭2戶 建物所有權移轉登記，惟其不但依舊拒不履行契
    約，更反稱從未出賣上開房地予戊○○及乙○○等人，亦未
    收受戊○○、乙○○二人所給付之價金。
  4.綜上，博凱公司及丙○○拒不履行契約，已違約明確，依系
    爭買賣契約書第10條第2項 所示「賣方如不履行契約所定各
    項業務時，即為賣方違約，買方得限期催告履行，逾期仍不
    履行即予解除契約，賣方除應將所收價款全部退還外，並應
    同時賠償與已收價款同額金額做為懲罰性違約金」。賣方等
    人已違約，買方即戊○○及乙○○亦已限期催告履行，戊○
    ○及乙○○除以本起訴狀為解除契約之意思表示外，博凱公
    司及丙○○除應將所收價款345萬元 全部退還戊○○、價款
    130 萬元退還乙○○外，並應同時賠償予戊○○、乙○○與
    已收價款同額之345萬元及130萬元為懲罰性違約金。亦須賠
    償依民法第249條第3款規定「加倍返還其所受之定金」，給
    付戊○○10萬元、乙○○30萬元。是戊○○、乙○○依民法
    第345條、第348條第1項、第249條第3款、第250條第2項 後
    段規定，及兩造不動產買賣契約，求為命：(1)博凱公司、丙
    ○○連帶給付戊○○345萬元 ，及自起訴狀繕本送達翌日起
    至清償日止按年息百分之5 計算之利息，並加倍返還定金10
    萬元及違約金345萬元 。(2)博凱公司、丙○○連帶給付乙○
    ○130萬元 ，及自起訴狀繕本送達翌日起至清償日止按年息
    百分之5計算之利息，並加倍返還定金30萬元及違約金130萬
    元。
    (3)及供擔保宣告假執行之判決（戊○○、乙○○起訴請求博
    凱公司、丙○○連帶給付戊○○345萬元 本息、加倍返還定
    金10萬元、違約金345萬元；連帶給付乙○○130萬元本息、
    加倍返還定金30萬元、違約金130萬元 。原審判決博凱公司
    、丙○○應連帶給付戊○○345萬元本息 、加倍返還定金10
    萬元、違約金20萬元，連帶給付乙○○130萬元 本息、加倍
    返還定金30萬元、違約金20萬元，並駁回戊○○、乙○○其
    餘請求。博凱公司、戊○○各就其敗訴部分提起上訴。乙○
    ○就其敗訴部分提起上訴後在本院撤回其上訴，丙○○未就
    其敗訴部分提起上訴，是本件乙○○、丙○○敗訴部分均告
    確定）。
  5.對博凱公司、丙○○抗辯之陳述：
  (1)博凱公司、丙○○間確實有合夥關係存在：
  丙○○、陳豐茂（即博凱公司前法定代理人）、陳萬春合夥
    開發本件「新生名園」建案，且於安泰銀行開設聯名帳戶（
    安泰銀行即為新生名園建案之融資銀行），可證其等三方確
    為合夥關係。
  丙○○於第一次書狀已自認其與陳萬春、博凱公司之合夥關
    係，嗣後又自言其已退出合夥關係，可見只是臨訟杜撰之詞
    ，雖提出銀行存摺內頁影本一紙為證，然該銀行存摺內頁為
    何人帳戶所有？並無人知曉，焉可為證據？又縱該銀行存摺
    內頁為丙○○帳戶明細，其中博凱公司匯入之400萬元 ，陳
    芳韻匯入之300萬元 ，可能是他們合夥關係營利之分配，可
    能是合夥關係資金之調配，可能是他們合夥關係之借貸、寄
    託…，焉能證明該兩項金額即就是丙○○的退股金？
  依民法第686條 規定，合夥人之聲明退夥，須有一定之程序
    ，丙○○並未能舉證自圓其說。又依同法第689條 規定，退
    夥人股份之返還，須有結算之一定程序，並分配其損益，丙
    ○○如何證明其等之結算，該700萬元 是為其退股金？依上
    開民法規定與常理分析判斷，可知丙○○所辯均不足採信。
    再者，其是否退出合夥關係，乃其等合夥關係的內部問題，
    不足以對抗善意第三人。
  依據證人許玲妹於97年 5月20日之證詞足以證明丙○○、博
    凱公司、陳萬春三方為合夥關係，其各有義務（出資等），
    也安排有保障之配套設計，三方之合夥已至為灼然，實不容
    博凱公司、丙○○再為否認。
  (2)博凱公司、丙○○有授權陳芳韻、陳萬春出售系爭房地予戊
    ○○及乙○○二人：
  丙○○、博凱公司，及陳萬春為合夥關係，則其等不論是否
    為合夥或隱名合夥，依民法第671條 、第679條、第681條、
    第701條、第705條等明文規定，其等既為合夥關係，則丙○
    ○、陳萬春、博凱公司均有權代表對第三人執行相關業務，
    個人並有「合夥人之補充連帶責任」，且陳萬春為博凱公司
    總經理，亦有為公司執行業務之權利，不論由博凱公司、丙
    ○○之合夥關係或陳萬春為博凱公司之經理人，系爭二份契
    約既由丙○○、博凱公司名義聯名，由其等受僱營業人員代
    理合夥事業與戊○○及乙○○等簽訂．則博凱公司、丙○○
    二人自須負連帶責任，何須另行舉證陳萬春等人之有否代理
    權？
  丙○○辯稱未授權陳芳韻、陳萬春出售系爭房地，及向客戶
    收取買賣價金。丙○○與陳萬春有合夥關係，此乃係博凱公
    司、丙○○等之合夥內部關係，焉得對抗善意與之交易之第
    三人即戊○○及乙○○，是以其爭執應無理由，不足採信。
  又陳芳韻、許玲妹等於博凱公司之所在地，同時為本件「新
    生名園」建案營業處所任職，銷售新生名園成屋，如非博凱
    公司等合夥關係的受僱人，其等亦應有某種委任或授權，否
    則焉能於博凱公司營業處所銷售博凱公司之房屋？如果其等
    非博凱公司之受僱人，亦有民法第169條 「…知他人表示為
    其代理人而不為反對之表示者，對於第三人應負授權人之責
    任。…」之表見代理情形，博凱公司對本件買賣契約仍應負
    責。且博凱公司設於該址，房子蓋於該地，營業處所几淨窗
    明，卻無人執行業務，管理營業，豈非荒唐矛盾，博凱公司
    之抗辯，並無理由。
  由丙○○陳稱：「陳萬春另以『博凱公司』之名於國泰世華
    銀行台中分行（應為大里分行）開設帳戶，為購屋者之買屋
    價金匯入帳戶。」可證陳萬春能以上訴人博凱公司之名開設
    銀行帳戶，並供合夥營運之用，則陳萬春即為他們合夥關係
    之建案現場負責人，獲有合夥關係之授權執行業務，上訴人
    博凱公司及丙○○抗辯陳萬春無權代理，並不可採。丙○○
    另陳稱：「95年1月20日由陳芳韻匯給丙○○300萬元」，陳
    芳韻本為新生名園現場銷售及事務經辦人員，新生名園之資
    金會計作業，也都由其控管，可證陳芳韻自新生名園建案，
    博凱公司、丙○○合夥關係開始起即為合夥關係之受僱人。
  再依據證人許玲妹於97年 5月20日到庭證述，可證陳芳韻、
    陳萬春及許玲妹等人均有丙○○、博凱公司授權管理、銷售
    本件新生名園建案業務。證人陳萬春97年6月6日到庭提出陳
    豐茂、丙○○、蕭朝村、陳萬春之合夥契約書，並證稱本件
    建案是全權委託其來負責處理云云。查本建案博凱公司、丙
    ○○等並無法說明、舉證，另有他人負責相關業務，且陳萬
    春父女持有系爭建案之所有相關資料（印鑑、權狀、帳冊等
    ），可證系爭建案之業務，陳萬春父女已受有全權處理之權
    。另證人陳芳韻同日證述，佐以丙○○之陳述，陳芳韻能取
    得丙○○之印章、博凱公司之印章及相關資料，均是受有充
    分之授權，此已毋庸置疑。
  博凱公司再舉公司法第185條 第1項第2款規定，及本院96年
    度重上更(一)字第32號判決，抗辯其未經公司股東會決議授權
    陳萬春、陳芳韻、許玲妹等人售屋。又其自認博凱公司係以
    不動產買賣為營業項目之一。上開公司法第185條 第1項第2
    款「讓與全部或主要部分之營業或財產」，其立法意旨在於
    該讓與可能使公司之所營事業不能成就，致影響公司之生存
    ，故將之列為股東會之專屬決議事項。查博凱公司出售該公
    司所建全部房屋，乃屬公司營業上之事務，與公司法 第185
    條第1項第2款之情形不同，自無須經股東會之決議。又其所
    舉本院96年度重上更(一)字第32號判決，與本件事實並不相同
    。
  據上，博凱公司否認上訴人丙○○、陳萬春、陳芳韻、許玲
    妹等人均非其公司的代表或代理人，而爭執系爭二份買賣契
    約書係由其等冒充博凱公司之代理人與被上訴人訂約。查上
    開人員與博凱公司為合夥關係，或受僱於博凱公司，或經博
    凱公司授權，均為其等之內部關係，前已敘明，博凱公司空
    言否認並無證據，顯無理由。
  (3)戊○○及乙○○所提系爭二份買賣契約書為真正：
  系爭房地「新生名園」之興建、出售為博凱公司、丙○○之
    合夥關係對外營業，買賣手續、過程均於博凱公司之營業處
    所進行，由其職員與客戶洽談，並簽定買賣契約，且協同辦
    理過戶手續，與一般建築成屋之房地買賣交易程序無異，又
    系爭房地為其等合夥事業，而於其營業處所內之人員及業務
    ，當然為合夥事業之營運行為，現在卻均空言否認有本件個
    案交易（但不否認己完成交易之個案），同一個建築「新生
    名園」案，其等之主張自相矛盾，顯然不足抗辯被上訴人之
    主張，除非其等為詐欺集團，願意承擔刑事詐欺罪責，否則
    怎可收了錢【現金均由其等之受僱人簽收，或出具收據，焉
    有老闆親自收受價金才算有交付之理，且其等已有收款之專
    用帳戶（博凱公司於國泰世華大里分行000000000000帳號）
    ，丙○○抗辯其未收受分文，顯無理由】，而不但否認本件
    交易契約，又否認收受價金？又其他已入住、完成買賣手續
    的客戶（已有4戶） ，為何同樣的契約（如證十），博凱公
    司、丙○○卻承認？可證其二人之否認系爭契約書之真正，
    毫無理由。
  又系爭契約書上戊○○及乙○○之署押及印文，均為其二人
    親自或授權所簽，博凱公司、丙○○如何否認其真正？博凱
    公司、丙○○全盤否認本件買賣交易，連戊○○及乙○○的
    印文、署押都要否認，其無理之至，其行徑均在干擾司法、
    拖延訴訟而已，博凱公司、丙○○應舉證證明戊○○及乙○
    ○之印文、署押為何不是真正？
  丙○○否認其於系爭契約書上之印文署押為真正；此乃其等
    之合夥關係，由其受僱人員於系爭房地營業處所，所使用之
    印章，有否授權其等之受僱人使用，乃其等之內部關係，不
    足對抗善意第三人。且其相同之受僱人於同營業處所，以相
    同之印文、署押、文件…，與其他已完成交易者之交易均為
    有效，上訴人等如此相互矛盾之主張，顯有違經驗法則，亦
    無理由。又丙○○97年6月6日當庭表示：「出售的房子，陳
    豐茂都有跟我講，房子需要給他們過戶，我才去蓋印章的」
    、「我有拿印鑑證明給陳豐茂過戶…」；陳芳韻亦證稱其未
    持有丙○○印章，是要使用時，才由丙○○提供；而系爭兩
    份契約簽定時，陳豐茂尚未過世，可證用於系爭兩份不動產
    買賣契約書上丙○○印章之使用，均經其同意，提出以供簽
    約、過戶使用，系爭兩份契約的丙○○印章均為真正，並經
    授權使用；丙○○之訴訟代理人空言否認，已無任何意義。
  另博凱公司抗辯於戊○○、乙○○所呈之系爭契約書中其公
    司的公司章非真正，亦欠缺負責人陳豐茂之印文。陳芳韻、
    丙○○等有權代理博凱公司，已如上述，其等之內部關係至
    為灼然，要無疑義；而本件系爭契約由陳芳韻等與戊○○、
    乙○○簽訂，陳芳韻等又有權使用博凱公司、丙○○印鑑，
    被告博凱公司、丙○○空言否認契約書上之印文非真正，當
    無理由。又契約書上博凱公司之負責人雖未蓋章，然「…所
    為之背書雖僅蓋有公司章，而未有公司負責人之印章，惟公
    司或商號名稱既足以表彰營業之主體，則在票據背面加蓋公
    司或商號印章者，即足生背書之效力，殊不以另經公司或商
    號負責人簽名蓋章為必要。」，是以本件系爭契約博凱公司
    雖未由負責人蓋章，亦不得解免其應負之責任，博凱公司之
    抗辯無理由。
  再者，博凱公司以不同樣式之印章，用於不同之用途，待有
    訟爭，反要求戊○○及乙○○舉證其印章之真偽，豈不是早
    已存心詐騙嗎？查博凱公司以不同印章用於不同用途之情形
    ，其用於與購屋客戶簽約使用之印章卻是同一印章，由原證
    一、六、十，及三份契約書上所用印章均相同可證，而證人
    許玲妹證述「之前有四戶也已經成交過戶完畢，…都沒有問
    題」，事實也是如此，豈容博凱公司一再空言否認？
  經證人陳芳韻97年6月6日到庭證稱：「博凱公司的印鑑章，
    都是由陳豐茂交給我保管的，作為銷售房子訂約、過戶時使
    用…」、「買賣簽約，一般都不使用公司印鑑章的…」、「
    所以陳豐茂就把公司相關印鑑都交給我們使用」，陳芳韻已
    明確敘述一般房屋建案的簽約用印情形，及其經授權使用博
    凱公司之印鑑、房屋所有權狀、使用執照、等相關資料、證
    件的來龍去脈，並佐以新生名園已有4 戶經其交易過戶完成
    ，可證其所言真實，應可採信。
  綜上，系爭建案為陳豐茂（博凱公司）、丙○○、陳萬春所
    合夥興建，合夥人共同授權陳萬春、陳芳韻父女全權負責興
    建、銷售，陳芳韻並為博凱公司之受僱人，戊○○及乙○○
    等與陳芳韻等簽訂不動產買賣契約，系爭契約已有效成立，
    無可置疑。而博凱公司與丙○○即應負授權人、僱傭人之責
    任，是以博凱公司、丙○○應負履行本件契約之義務、責任
    。
  (4)戊○○及乙○○各已給付價金給博凱公司：
  本件戊○○及乙○○二人所支付之價金，若為現金，均由陳
    芳韻或許玲妹親自簽收、用印於不動產買賣契約書上，或另
    出具收據證明單（上有博凱公司之統一發票專用章），博凱
    公司否認抗辯，無理由。若為匯款，均直接匯入博凱公司設
    於國泰世華商業銀行大里分行000000000000帳號，此博凱公
    司亦已自認。
  丙○○及博凱公司均抗辯系爭戊○○及乙○○兩戶房屋之價
    金，其等並未收到，惟其等已承認該價金均匯入博凱公司之
    帳戶，或由其等之接待所人員陳芳韻收取現金，而陳芳韻亦
    證述，其所收之房屋價款均存入博凱公司帳戶，或支付營造
    款項，是以上訴人丙○○、博凱公司之抗辯均為其等之合夥
    關係內部之資金調度、流向問題，要與本件不動產買賣契約
    無關連性存在，博凱公司、丙○○之抗辯均無法解免其應負
    履行契約之責任，其等違約事實已無庸置疑。
二、上訴人則以：
  (一)上訴人博凱公司部分：
  (1)戊○○及乙○○主張系爭房地係合夥關係云云。惟查，本件
    丙○○僅陳稱系爭房屋所占用之基地之出資係合夥關係、丙
    ○○現已退出合夥等語，並未指稱系爭房屋二棟係合夥出資
    興建。經查，系爭房屋二棟為博凱公司出資興建，且登記為
    博凱公司所有，自無合夥可言。戊○○及乙○○空言系爭房
    屋為合夥關係云云，未能舉證以實其說，自無可取。
  (2)博凱公司並未授權陳芳韻、陳萬春、許玲妹出售系爭房地：
  查本件系爭房屋所占用之基地雖為陳萬春、陳豐茂等人合夥
    出資購買，登記為丙○○所有，而應認系爭房屋所占用之基
    地確係丙○○所有；至於系爭房屋二棟均為博凱公司出資興
    建，並登記為博凱公司所有，系爭房屋二棟自以博凱公司為
    所有權人。因之，博凱公司之負責人（經博凱公司股東會決
    議同意出售）或博凱公司授權之人始為有權代理出售系爭房
    屋之人。惟陳芳韻、丙○○二人，均非博凱公司之有權代表
    之人或代理人，且陳萬春、丙○○亦非博凱公司之代理人，
    其中陳芳韻係「鵬程營造有限公司」之負責人，渠等竟然冒
    充博凱公司之代理人，與戊○○及乙○○訂立系爭契約，上
    開契約為陳芳韻、丙○○無權代理而作，博凱公司並不承認
    陳芳韻、丙○○、陳萬春無權代理行為，自應由陳芳韻、丙
    ○○、陳萬春負無權代理人之責任，實無令博凱公司負契約
    責任之理。另許玲妹亦非上訴人公司之職員，附此陳明。
  另按公司法第185條第1項第2款、第208條第3款 之規定，如
    董事長未經股東會上揭特別決議，而代表公司締結關於讓與
    全部或主要部分之營業或財產之契約，其效力如何，公司法
    雖無明文，應類推適用關於無權代理之規定（本院96年度重
    上更(一)字第32號判決意旨參照）。查博凱公司係以不動產買
    賣業為營業項目之一，實收資本總額為300萬元 ，博凱公司
    所有系爭房屋二棟，市價應在1000萬元以上，遠超過博凱公
    司實收資本總額，因此系爭房屋二棟，應係凱博公司之主要
    部份財產，要無疑義。因此依前揭公司法規定，本件如欲合
    法讓售登記為博凱公司所有之系爭房屋二棟，必須得有博凱
    公司股東會決議之同意或授權，始可認為有權代理讓售系爭
    建物。承上，股份有限公司董事長未經股東會特別決議，而
    代表公司締結關於讓與主要部分之財產之契約，已可類推適
    用無權代理規定，舉輕以明重，陳萬春、陳芳韻、許玲妹三
    人並非博凱公司人員，冒充博凱公司之名義出售系爭房屋，
    尤屬無權代理，對於博凱公司自不生效力。
  戊○○及乙○○主張陳萬春、陳芳韻、許玲妹如非博凱公司
    之受僱人，其等亦應有某種程度委任或授權云云，惟博凱公
    司否認之，自應由其就陳萬春、陳芳韻、許玲妹受僱於博凱
    公司或受有博凱公司之委任、授權訂約之情事負舉證責任。
  又博凱公司於收受本件起訴狀內所附不動產買賣契約影本，
    始知為陳萬春、陳芳韻、許玲妹等人冒用名義訂約，博凱公
    司立即以存證信函表示陳萬春、陳芳韻、許玲妹並無代理權
    ，可見博凱公司已為反對之表示，本件亦無表見代理之適用
    。
  (3)戊○○及乙○○所提系爭二份買賣契約書內「博凱公司」之
    印文並非真正：
  博凱公司於96年 9月間，負責人（董事長）為陳豐茂，此有
    博凱公司變更登記表影本可稽。依據戊○○所呈「不動產買
    賣契約書」，其中出賣人（賣方）雖載為博凱公司，然該份
    契約書上博凱公司之公司章並非真正，亦欠缺負責人（董事
    長）陳豐茂之印文。又乙○○所呈「不動產買賣契約書」，
    其中出賣人（賣方）雖載為博凱公司，然該份契約書上博凱
    公司與董事長陳豐茂之印章均非真正。
  系爭買賣契約內，「博凱公司」之印文既為博凱公司否認其
    真正，依民事訴訟法第277條 舉證責任分配法則，自應由主
    張系爭買賣契約內「博凱公司」印文為真正之人負舉證責任
    ，證明上開印文之真正（最高法院76年台上字第1881號裁判
    要旨參照）。惟至今只見戊○○及乙○○空言陳述，未據舉
    證上開契約內「博凱公司」之印文真正，難認其主張為實在
    。
  (4)關於戊○○及乙○○主張其已給付價金部份：
  雖據戊○○及乙○○二人主張已匯款予博凱公司設於國泰世
    華商業銀行大里分行帳號000000000000活存帳戶，而上開「
    價金」經被博凱公司分別匯入、兌現於博凱公司設於國泰世
    華商業銀行大里分行帳號000000000000活存帳戶後，立即遭
    他人領走，博凱公司已向戊○○及乙○○函知事實上博凱公
    司未收到任何價金，則上述提領紀錄為何人提領、匯款而出
    ，甚有可疑，而待調查。
  戊○○另稱於96年9月16日給付現金10萬元、9月17日給付現
    金2萬元 云云，均未曾入博凱公司帳戶，博凱公司亦未曾受
    領。博凱公司否認有收受上開現金價金。
  乙○○另稱於96年9月5日給付現金20萬元部份，未曾入博凱
    公司帳戶，博凱公司亦未曾受領。博凱公司否認有收受上開
    現金價金。
  (5)本件有同時履行抗辯之問題，因戊○○、乙○○已占有系爭
    建物，如博凱公司、丙○○應返還價金，戊○○、乙○○需
    同時遷讓系爭建物。
  (二)丙○○部分：
  (1)丙○○已經退出合夥關係：
  丙○○與陳萬春等人先於94年間合夥購買系爭土地，丙○○
    出資850萬元 ，嗣後丙○○與陳萬春及陳豐茂談妥，丙○○
    退出合夥關係，所以由陳萬春及博凱公司先退還丙○○股金
    700萬元，另150萬元待房屋出售向購買戶收取房屋價金時，
    優先返還丙○○（150萬元 迄今尚未給付丙○○），所以94
    年11月28日由博凱公司匯給丙○○400萬元，95年1月20日由
    陳芳韻匯給丙○○300萬元 。而丙○○與陳萬春及陳豐茂本
    於安泰銀行開設聯名帳戶，因丙○○已退出，所以陳萬春另
    於國泰世華銀行大里分行開設帳戶，購屋者之買屋價金匯入
    該帳戶，亦可證明丙○○確已退夥。
  丙○○退出後，有關系爭土地上之14棟房屋之興建及分配等
    事由陳萬春及陳豐茂二人負責處理，其二人內部關係為何，
    丙○○並不知情。
  丙○○確曾與陳萬春等人合夥購買土地，但並未合夥建屋出
    售，業如前述。戊○○、乙○○一再主張丙○○自認與陳萬
    春等人間有合夥關係存在，顯出於誤會。
  (2)丙○○未與戊○○、乙○○訂立系爭買賣契約：
  丙○○與戊○○、乙○○未曾見面訂立系爭買賣契約，故戊
    ○○所提賣方丙○○之署押，及其二人所提契約上丙○○之
    印文，均非丙○○所填寫及用印，丙○○否認其真正。故丙
    ○○既未與戊○○、乙○○二人訂約，自不必負買賣契約之
    債務。
  戊○○、乙○○給付價金或由陳芳韻、陳萬春收取或匯入博
    凱公司之帳戶，如果戊○○、乙○○認為丙○○為出賣人，
    為何買賣價金分文未付給丙○○，故由戊○○、乙○○支付
    價金之流程可以證明其二人亦知丙○○非出賣人。
  丙○○已退出合夥關係，所以房屋之出售與丙○○無關，依
    理亦不必丙○○參與，所以丙○○從未授權陳萬春、陳芳韻
    或許玲妹等人以丙○○之名義與他人訂立土地買賣合約，今
    戊○○、乙○○等人與陳萬春、陳芳韻或許玲妹訂立系爭買
    賣合約之經過，丙○○並不知情，陳萬春、陳芳韻或許玲妹
    以丙○○之名義簽立系爭土地買賣合約為無權代理，所以丙
    ○○並非土地之出賣人，自不應負契約責任。
三、經查：
  (一)戊○○、乙○○二人主張戊○○於96年 9月17日與陳芳韻簽
    訂不動產買賣契約書，買受坐落台中縣大里市○○○路 265
    號房地，並給付價金345萬元 ；乙○○於96年9月3日與陳萬
    春簽訂不動產買賣契約書，買受坐落台中縣大里市○○路 ○
    段327巷6號房地，並已給付價金130萬元 ，戊○○、乙○○
    二人並已搬入居住。上開二棟建物均是博凱公司銷售之「新
    生名園」建案，博凱公司迄今尚未為所有權移轉登記之事實
    ，有不動產買賣契約書、支票、匯款單等影本在原審卷為證
    （見原審卷第13-20頁） ，且為博凱公司、丙○○所不爭執
    ，堪信為真。
  (二)再戊○○、乙○○二人主張「新生名園」建案為博凱公司、
    丙○○及陳萬春出資合夥購地、興建、銷售，故當時三方間
    存有合夥關係等語，則為博凱公司、丙○○所否認，並以前
    詞抗辯。惟查證人許玲妹在原審證稱：「．．合夥的事業，
    都是一個建設公司、一個營造公司，這是很正常的。由二個
    公司配合，一個負責建築，一個負責銷售。」、「．．我們
    都知道地主丙○○、營造陳萬春、建設公司陳豐茂（即博凱
    公司）三人是合夥的．．」等語（見原審卷第135頁 ）。證
    人陳萬春在原審證稱：「我們有合夥，我們94年 3月15日買
    系爭土地，土地買了之後，就開始蓋房子，由鵬程營造公司
    蓋房子。博凱建設公司銷售房子，這個案子都是我在處理，
    …我們這些合夥人全部都是全權委託我處理。」等語（見原
    審卷第183頁反面） 。本院審酌證人許玲妹為本件「新生名
    園」建案之銷售人員，當對於其所銷售之建案有相當程度之
    認識，而證人陳萬春為本件「新生名園」建案合夥人之一，
    亦為博凱公司、丙○○二人所不爭執，是證人陳萬春對於本
    件建案從買土地、規劃、蓋房子及銷售等過程，亦有一定程
    度之瞭解，既無證據證明其二人之上開證詞與事實不符，其
    二位證人之證言自屬可採。再查，證人陳萬春於97年6月6日
    在原審提出合夥契約書影本一份（見原審卷第187、188頁）
    ，證明其與丙○○、陳豐茂及訴外人蕭朝村間，共同出資合
    購大里市○○段229地號土地 ，並蓋房子出售，確有合夥關
    係存在之事實，博凱公司、丙○○對上開合夥契約書之真正
    亦均不爭執，丙○○並當場陳稱：「陳萬春有合夥但並沒有
    出錢，我們是說好有賺錢時，才有給他分紅幾成。…蕭朝村
    之後已經退夥，他的份，由我把錢退給他，他的股權就讓給
    我。…我們合夥看好房子之後，就買該土地，交由陳萬春處
    理後，我們在安泰銀行有貸款6,500萬元…」 等語（見原審
    卷第183頁反面、第184頁），可知博凱公司、丙○○及證人
    陳萬春間，就本件「新生名園」建案確有合夥關係存在。丙
    ○○雖抗辯其已退夥，惟本件並未經結算程序，丙○○亦尚
    未完全領回其出資股金，而合夥所買受之上開土地仍登記在
    丙○○名下，其退夥程序自尚未完成，是丙○○抗辯其已退
    黟，顯與事實不合，自無足採。
  (三)被上訴人主張本件買賣契約業經博凱公司、丙○○二人蓋章
    ，已經有效成立等語，惟為博凱公司、丙○○所否認，並以
    前詞抗辯。經查，證人許玲妹在原審證稱：「我是負責帶客
    人看房子，至於價錢、訂立契約，都是陳萬春直接與客戶談
    價錢，再委任代書與客人簽訂契約的。」、「．．訂立契約
    時的印章，都是放在公司，要簽約時，我帶客戶到代書那裡
    ，公司的人帶相關印章去簽約的，陳豐茂等雖然沒有去，但
    印章是由公司人員帶去簽約，．．陳豐茂在台北，陳萬春在
    中部，就全權委託陳萬春處理。」、「我們來銷售時，已是
    成屋，．．之前有4戶也已經成交，過戶完畢，．．那4戶也
    是陳萬春賣的，都沒有問題。」、「（問：建設公司的印章
    ？）印章都在陳芳韻那裡，他是鵬程公司的負責人，客戶把
    錢匯到哪個帳戶，都是他在處理，我們認為他是總會計。．
    ．」、「．．陳豐茂當時有到工地，他也看到我在銷售，應
    該也是同意我們銷售系爭房子」、「（問：提示系爭兩份買
    賣契約，博凱公司的印章，是否陳芳韻持有的印章？）他們
    的印章很多，我不負責印章。．．那些印章都是由陳芳韻拿
    去蓋的。…戊○○先生簽約時我才在場，我帶他到代書那裡
    訂約的。我只有帶客戶到代書那裡簽約而已，至於印章是陳
    芳韻帶去的。．．」、「（問：丁○○，對於你們銷售房子
    瞭解？當初是丁○○的老婆在銷售，所以丁○○應該都很清
    楚。」等語（見原審卷第134頁反面-136頁） 。證人陳芳韻
    在原審證稱：「．．我是博凱的會計，陳豐茂就住在公司樓
    上，所以出售房子、款項、過戶等，陳豐茂都知道，我們都
    會跟他講。系爭兩戶房子，都是在陳豐茂生前簽約的，陳豐
    茂都知道，他也同意我們銷售…」、「（問：賣房子過戶，
    公司的章，都委託你們？）都是在我們這裡，這都是陳豐茂
    知道的，連系爭房子的權狀等，都是在博凱公司，由我們處
    理，所以博凱公司都是授權給我們的意思，…過戶資料、印
    章，都是在博凱公司，都是授權我們處理。」、「（問：…
    之前銷售的房子，都有過戶給客戶？）是的，之前銷售的房
    子都有過戶，這些博凱公司，陳豐茂他們合夥的人都知道。
    」、「之前的4戶 ，也是有知會丙○○來蓋章，之後的銷售
    ，我們也都是依照原來的作業方式，系爭的兩戶，都是在陳
    豐茂在世時賣出的，丙○○也都知道，都是經過陳豐茂、丙
    ○○的同意。」、「（問：博凱公司的登記印鑑章，在你那
    裡？）是的，本來博凱公司的印鑑章，都是由陳豐茂交給我
    保管的，作為銷售房子、過戶時使用，後來陳豐茂往生之後
    ，96年11月公司變更登記時，丁○○就拿回去了，有給丁○
    ○簽收，…」、「（問：為何買賣契約不用公司印鑑章？）
    買賣契約，一般都不使用印鑑章的，只有在過戶、銀行開戶
    等，才使用公司印鑑章的，並不隨便使用。」、「我們並沒
    有拿取系爭款項，而是當初陳豐茂同意，賣出房子的價款，
    可以撥用到營造的工程款。因為當初他們陳萬春、陳豐茂有
    協議，就是這樣處理相關款項的。所以陳豐茂就把公司相關
    印鑑都交給我們使用。」等語（見原審卷第184-185頁）。
    另證人陳萬春在原審證稱：「本件建案都是全權委託我來負
    責處理，所有買賣都是我處理，之前我賣出的也都沒有問題
    ，現在博凱他們卻說我偷賣的，系爭房子是鵬程營造蓋的，
    都是委託我出售，之前賣出的都已經過戶完畢，本件系爭兩
    戶出售時，陳豐茂也還在，並未死亡。」、「我們有合夥，
    我們94年 3月15日買系爭土地，土地買了之後，就開始蓋房
    子，由鵬程營造公司蓋房子。博凱建設公司銷售房子，這個
    案子都是我在處理，…我們這些合夥人全部都是全權委託我
    處理。」等語（見原審卷第183頁 反面）。本院審酌博凱公
    司前法定代理人陳豐茂於96年10月14日死亡，而系爭 2戶房
    屋出售時間係於96年 9月間，96年11月15日博凱公司始為公
    司負責人之變更登記等情，核與上開三位證人之證稱內容之
    時間點大致相符，且上開三位證人關於本件建案之陳述內容
    亦大致相同，並無互相矛盾之處，及審酌博凱公司提出之民
    事委任狀、二份存證信函（見原審卷第53、70-73頁 ）、國
    泰世華銀行大里分行97年 3月13日國世大里字第0970000006
    號函所附博凱公司傳票影本5紙（見原審卷第107-112頁），
    其上所蓋博凱公司之公司章部分，均不盡相同，且非全部是
    博凱公司之印鑑章，由此可知，博凱公司確實有多個不同之
    印章使用於不同金融機構之借貸、或方便公司業務之用。另
    查，參以丙○○曾陳稱其退出合夥關係時，其中股金 300萬
    元部分是由證人陳芳韻於95年1月20日匯款給他一節， 業經
    陳芳韻在原審於97年6月6日開庭證述屬實（見原審卷第 184
    頁），可知博凱公司確實有將公司印章交給證人陳芳韻保管
    、使用，並經博凱公司授權，否則陳芳韻身為鵬程營造公司
    之負責人，如何能代博凱公司處理財務資金問題。是證人許
    玲妹、陳芳韻、陳萬春上開證言，應屬可信。綜上，博凱公
    司之印章（包含印鑑章），既係陳豐茂交由證人陳芳韻保管
    ，迄96年11月間博凱公司變更登記後始交還該公司印鑑章予
    新任法定代理人丁○○，而出售系爭2戶 房屋亦是經過陳豐
    茂、丙○○之同意，既如前述，是博凱公司、丙○○否認系
    爭二份契約書之印文為真正，即無足採。
  (四)再查，參以丙○○於97年6月6日在原審陳稱：「系爭房子的
    規劃、營建等，因為陳萬春住在附近，我們合夥看好房子之
    後，就買該土地，交由陳萬春處理後，…後來出售房子的收
    入，錢都由陳萬春拿走，…賣房子的錢，都存入國泰世華銀
    行，這個戶頭是博凱公司的帳戶。」、「之前出售的房子，
    陳豐茂都有跟我講，房子需要給他們過戶，我才去蓋印章的
    。」等語（見原審卷第184頁） ，與證人陳芳韻、陳萬春上
    開之證述內容相符。依上開三位證人之證言及上訴人丙○○
    之上開陳述，及參以在本件之前已出售、完成過戶之 4戶房
    屋，亦均由陳萬春、陳芳韻以與本件相同方式處理，博凱公
    司、丙○○並無異議一節，益認博凱公司、丙○○確實有授
    權陳萬春、陳芳韻等人以其名義，與第三人訂立不動產買賣
    契約，出售本件「新生名園」建案之房屋，是博凱公司、丙
    ○○二人上開抗辯，顯與事實不符。末按「由自己之行為表
    示以代理權授與他人，或知他人表示為其代理人而不為反對
    之表示者，對於第三人應負授權人之責任；但第三人明知其
    無代理權或可得而知者，不在此限」，民法第169條 定有明
    文。經查，本件博凱公司、丙○○縱未授權證人陳芳韻、陳
    萬春、許玲妹等代為出售系爭房地，然由博凱公司將公司印
    章交由陳芳韻保管，在工地現場係由陳萬春、許玲妹負責介
    紹、銷售本件「新生名園」建案之房屋，及被上訴人提出之
    陳萬春名片上印有博凱公司「總經理」、許玲妹名片等以觀
    ，亦已足使第三人信其曾以代理權授與陳芳韻、陳萬春、許
    玲妹等人，依前開法條規定，博凱公司、丙○○自應負表見
    代理人之責任。
  (五)博凱公司辯稱系爭買賣契約書未見該公司法定代理人丁○○
    之簽名或印文以明其代表公司之旨，亦非公司印鑑章，該買
    賣契約書尚非有效成立云云。惟按「公司或商號名稱既足以
    表彰營業之主體，則在票據背面加蓋公司、商號印章者，即
    足生背書之效力，殊不以另經公司或商號負責人簽名蓋章為
    必要，除商號能證明該印章係出於偽刻或被盜用者外，要不
    能遽認未經商號負責人簽名或蓋章之背書為無效」（最高法
    院70年度第13次民事庭會議決議參照）。再按不動產買賣契
    約書，並非必然蓋用公司印鑑章始為有效，縱所蓋用者為公
    司其他之印章，亦無礙契約之成立及效力，博凱公司辯稱該
    契約書所用之印章非公司之印鑑章，故系爭契約書為無效云
    云，即顯無據。再查，系爭二份買賣契約書係在博凱公司前
    法定代理人陳豐茂生前所簽訂，其時丁○○並非博凱公司之
    法定代理人，買賣契約自無庸蓋用其印章，而博凱公司復未
    能舉證證明上開契約書上博凱公司之印章係遭偽刻或盜用，
    依前開說明，博凱公司、丙○○辯稱系爭買賣契約因未經公
    司負責人簽名或蓋章而為無效等語，亦無可採。
  (六)按「契約解除時，當事人雙方回復原狀之義務，除法律另有
    規定或契約另有訂定外，由他方所受領之給付物，應返還之
    。受領之給付為金錢者，應附加自受領時起之利息償還之」
    、「定金除當事人另有訂定外，適用下列之規定：三、契約
    因可歸責於受定金當事人之事由，致不能履行時，該當事人
    應加倍返還其所受之定金」，民法第259條第1款 、第2款、
    第249條第3款分別定有明文。經查，本件戊○○、乙○○二
    人主張其已分別給付系爭2戶房屋之價金各為345萬元 、130
    萬元，並匯入博凱公司之帳戶一節，為兩造所不爭，並經證
    人陳芳韻在原審證稱：「本件兩戶的價款，我都存入博凱公
    司的帳戶，再支付營造款，因為博凱公司沒有支付營造款…
    。」（見原審卷第183頁反面） 、證人陳萬春在原審證稱：
    「被上訴人戊○○有繳付345萬元沒有錯。乙○○有繳付130
    萬元，都沒有錯。」等語（見原審卷第184頁 反面）足證。
    博凱公司、丙○○雖抗辯戊○○、乙○○給付之價金雖存入
    博凱公司帳戶，然一入帳即遭他人領走，博凱公司事實上未
    收到價金云云。惟戊○○、乙○○二人既已繳交價金入博凱
    公司帳戶，即屬合法交付，至於其價金入博凱公司帳戶後，
    博凱公司如何運用，或由何人領用，核屬博凱公司內部問題
    ，與戊○○、乙○○二人無涉，難因之即認其二人未支付價
    金。況博凱公司與鵬程營造公司間，有相互資金調度往來的
    情形，業經證人陳芳韻在原審證稱：「本件兩戶的價款，我
    都存入博凱公司的帳戶，再支付營造款…我們也有提示全部
    的帳冊給丁○○看…」、「…當初陳豐茂同意，賣出房子的
    價款，可以撥用到營造的工程款。因為當初他們陳萬春、陳
    豐茂有協議，就是這樣處理相關款項的。所以陳豐茂就把公
    司相關印鑑都交給我們使用。」等語（見原審卷第183頁 反
    面、186頁） ，益認戊○○、乙○○二人繳交之價金如何運
    用確為上開二公司間之內部調度問題，無礙戊○○、乙○○
    二人已給付博凱公司價金之事實。綜上所述，本件系爭買賣
    契約既已有效成立，且戊○○、乙○○二人亦已依約給付買
    賣價金，則博凱公司、丙○○為本件不動產契約上之出賣人
    ，且為系爭建物、土地所有權之登記名義人，依約即應將系
    爭房屋所有權移轉登記予戊○○、乙○○，然博凱公司、丙
    ○○遲未將系爭房地辦理過戶登記，業如前述，經戊○○、
    乙○○以存證信函催告博凱公司限期履約，博凱公司迄今仍
    拒不履行，博凱公司、丙○○顯已違約，戊○○、乙○○二
    人依系爭契約書第10條第2項 規定，解除系爭買賣契約，並
    以本件起訴狀繕本之送達為解除契約之意思表示，該繕本業
    經博凱公司、丙○○合法收受（見原審卷第45-47頁 ），兩
    造間之系爭買賣契約自已合法解除。
  (七)經查：
  (1)按「契約解除時，當事人雙方回復原狀之義務，除法律另有
    規定或契約另有訂定外，依左列之規定：一、由他方所受領
    之給付物，應返還之。二、受領之給付為金錢者，應附加自
    受領時起之利息償還之。．．」，民法 第259條第1、2款分
    別定有明文。再兩造系爭契約第10條第2項 約定：「賣方如
    不履行契約所定各項業務時，即為賣方違約，買方得限期催
    告履行，逾期仍不履行即予解除契約，賣方除應將所收價款
    全部退還外，並應同時賠償與已收價款同額金額做為懲罰性
    違約金」，核先明。
  (2)本件兩造間之系爭買賣契約，既經戊○○、乙○○合法解除
    契約而自始歸於消滅，兩造自應依法互負回復原狀義務。是
    戊○○、乙○○請求博凱公司、丙○○連帶返還所受領之價
    金345萬元（其中10萬元為定金）、130萬元（其中30萬元為
    定金），及加倍返還已受領之定金10萬元、30萬元，及違約
    金，自屬有據。惟按「當事人得約定債務人於債務不履行時
    ，應支付違約金。違約金，除當事人另有訂定外，視為因不
    履行而生損害之賠償總額。其約定如債務人不於適當時期或
    不依適當方法履行債務時，即須支付違約金者，債權人除得
    請求履行債務外，違約金視為因不於適當時期或不依適當方
    法履行債務所生損害之賠償總額」，民法第250條第1項、第
    2項 亦有明文。復按約定之違約金額過高者，法院得減至相
    當之數額，民法第252條 定有明文。而契約當事人約定之違
    約金是否過高，應依一般客觀之事實、社會經濟狀況、當事
    人實際上所受損害及債務人如能如期履行債務時，債權人可
    享受之一切利益為衡量標準。經查，本件兩造約定之違約金
    為「與博凱公司、丙○○已收價款同額金額」即戊○○為34
    5萬元、乙○○為130萬元，然本院審酌博凱公司之規模，及
    兩造已履約之程度及戊○○及乙○○因博凱公司、丙○○違
    約所受損害程度，及目前社會經濟並不景氣等情，認兩造約
    定之違約金核屬過高，應各予酌減為20萬元，始為適當。
  (3)博凱公司同時履行抗辯部分：博凱公司抗辯本件戊○○、乙
    ○○應於博凱公司返還前開款項時，由系爭房屋遷讓並返還
    系爭二戶房屋予博凱公司部分等語。按「因契約互負債務者
    ，於他方當事人未為對待給付前，得拒絕自己之給付，民法
    第264條第1項 前段定有明文。又當事人一方援用民法第264
    條之同時履行抗辯權時，僅有暫時拒絕給付之性質，而非否
    認他方當事人之請求權。故法院因被告行使此項抗辯權，而
    命原告為對待給付之判決，性質上僅係限制原告請求權所附
    加之條件，而非為原告全部或一部敗訴之判決。是原告就假
    執行之本案訴訟如獲得勝訴判決確定者，雖其判決附有同時
    對待給付之裁判，就原告訴請判決之訴訟標的而言，仍不失
    為全部勝訴」（最高法院92年度臺抗字第376號 判決參照）
    。再「按契約解除，雙方互負回復原狀之義務，民法 第259
    條定有明文。此項互負之義務，依同法第261條準用第264條
    之規定，於他方未為對待給付時，得拒絕自己之給付，此一
    同時履行抗辯權之使用無需以訴為之，倘當事人一方在訴訟
    上已為此抗辯，法院即應為他方提出對待給付時，應對之為
    給付之判決」（最高法院85年度台上字第2220號判決意旨參
    照）。再按「當事人因契約解除而生之相互義務，準用第26
    4條至第267條之規定」、「因契約互負債務者，於他方當事
    人未為對待給付前，得拒絕自己之給付」，民法第261條 、
    第264條 分別定有明文。本件兩造買賣契約業經戊○○、乙
    ○○合法解除，兩造應互回復原狀義務，是博凱公司再於本
    院主張於系爭契約解除後，戊○○應於博凱公司給付之同時
    ，自台中縣大里市○○○路265號 房屋遷出並返還該房屋予
    博凱公司；乙○○應於博凱公司給付之同時，自台中縣大里
    市○○路○段265巷6號房屋遷出並將房屋返還予博凱公司，
    自屬有據，應予准許。
四、綜上所述，兩造之系爭契約業經戊○○、乙○○合法解除，
    既如前述。從而，戊○○、乙○○請求上訴人給付：(1)被上
    訴人戊○○345萬元，及自起訴狀繕本送達翌日即97年1月24
    日起至清償日止按年息5%計算之利息，並加倍返還定金10萬
    元（原交付之定金10萬元包含在前開345萬元中 ，此部分之
    10 萬元係應加倍返還之10萬元部分） ，及給付違約金20萬
    元；(2)被上訴人乙○○130萬元 ，及自起訴狀繕本送達翌日
    即97 年1月24日起至清償日止按年息5%計算之利息，並加倍
    返還定金30萬元（原交付之定金30萬元包含在前開 130萬元
    中，此部分之30萬元係應加倍返還之30萬元部分），及給付
    違約金20萬元，均為有理由，應予准許。再戊○○、乙○○
    請求博凱公司與丙○○就上開有理由部分之給付負連帶給付
    責任，惟按「數人負同一債務，明示對於債權人各負全部給
    付之責任時，為連帶債務。無前項之明示時，連帶債務之成
    立，以法律有明文規定者為限」，民法第272條第1、 2項分
    別定有明文。經查，本件兩造間之系爭買賣契約並未就博凱
    公司、丙○○所負之上開給付義務明示約定為連帶債務，該
    給付義務亦非法律明文規定之連帶債務，是戊○○、乙○○
    請求博凱公司與丙○○就上開給付負連帶給付義務，自屬無
    據。是博凱公司、丙○○就上開應予准許部分之給付無庸負
    連帶責任。再戊○○就逾上開範圍之請求，為無理由，不應
    准許（乙○○就逾上開請求部分，提起上訴後，在本院撤回
    上訴，該部分業已確定）。末按博凱公司為同時履行抗辯，
    主張戊○○、乙○○應於其給付上開款項時之同時遷讓返還
    上開房屋，亦屬有據，應予准許。原審就戊○○、乙○○上
    開請求應予准許部分，為其二人勝訴判決，並依兩造陳明，
    酌定相當供擔保金額，分別為准免假執行之宣告，核無不合
    。上訴人博凱公司上訴論旨指摘原判決此部分不當，為無理
    由，應予駁回。惟博凱公司於本院既再度為同時履行之抗辯
    ，並屬有理由，故應為同時履行之諭知，爰判決如主文第一
    項所示。再原審就上開不應准許部分，為戊○○敗訴判決，
    亦無不合，戊○○指摘原判決此部分不當，求予廢棄改判，
    為無理由，應予駁回。
五、本件事證已臻明確，兩造其餘攻擊防禦方法，經核均對判決
    結果不生影響，爰不逐一論述，附此敘明。
據上論結，本件上訴人博凱公司、戊○○之上訴均無理由，依民
事訴訟法第449條第1項、第78條、第463條、第385條第1項前段
，判決如主文。
中    華    民    國    98    年    1     月    19    日
                  民事第六庭    審判長法  官  吳惠郁
                                      法  官  盧江陽
                                      法  官  陳賢慧
以上正本係照原本作成。
如對本判決上訴，須於收受判決送達後20日內向本院提出上訴書
狀，其未表明上訴理由者，應於提出上訴後20日內向本院提出上
訴理由書（須按他造人數附具繕本）。
上訴時應提出委任律師為訴訟代理人之委任狀。具有民事訴訟法
第466條之1第1項但書或第2項之情形為訴訟代理人者，另應附具
律師及格證書及釋明委任人與受任人有該條項所定關係之釋明文
書影本。
                                      書記官  吳麗琴
中    華    民    國    98    年    1     月    20    日
                                                      Ｍ


司法院資訊處製作；財團法人民間司法改革基金會備份。
